【裁判字號】    89,台上,4415
【裁判日期】    890727
【裁判案由】    違反山坡地保育利用條例
【裁判全文】
最高法院刑事判決                              八十九年度台上字第四四一五號
    上  訴  人  甲○○
                乙○○
右上訴人等因違反山坡地保育利用條例案件，不服台灣高等法院花蓮分院中華民國八
十六年八月十四日第二審判決（八十五年度上訴字第三二七號，起訴案號：台灣台東
地方法院檢察署八十四年度偵字第一七五○號），提起上訴，本院判決如左：
    主  文
原判決關於甲○○部分撤銷，發回台灣高等法院花蓮分院。
其他上訴駁回。
    理  由
一、發回部分（即甲○○部分）：
本件原判決認定上訴人甲○○明知坐落台東縣成功鎮○○段宜灣小段四九○－五九地
號土地係國有山坡地，且未放租，竟基於單一之犯意，於民國八十四年八月中旬起，
至同年月下旬止，僱用不知情之怪手司機吳金財及工人數人，駕駛怪手，在該地號內
如原判決附圖斜線所示部分，面積一‧四七○八公頃山坡地內，擅自開挖整地。其間
並由知情且基於幫助意思之乙○○帶領甲○○僱用之工人前往上開山坡地內從事墾地
工作，甲○○並在現場指揮工人工作，備種植作物等情。因而撤銷第一審關於甲○
○部分之判決，改判論處甲○○在公有山坡地內擅自墾殖罪刑，固非無見。
惟查：(一)、山坡地保育利用條例所稱「山坡地」，係指國有林事業區、試驗用林地及
保安林以外，經省（市）主管機關參照自然形勢、行政區域或保育利用之需要，就合
於下列：「一、標高在一百公尺以上者。二、標高未滿一百公尺，而其平均坡度在百
分之五以上者。」情形之一者劃定範圍，報請行政院核定公告之公、私有土地而言，
此觀該條例第三條規定自明。原判決認甲○○於上開地號內如原判決附圖斜線所示面
積一‧四七○八公頃之公有山坡地，擅自開挖整地準備種植作物，而論以修正前山坡
地保育利用條例第三十四條第一項之罪。則該附圖斜線所示之土地是否已經省（市）
主管機關報請行政院依法核定公告為「山坡地」？與上訴人是否成立該罪至有關係。
雖卷附台東縣政府八十四年十月六日（八十四）府農土(原判決誤為工)字第一○六八
七六號函謂行為人甲○○未先擬具水土保持計畫擅自於上開地號內開挖整地，違反山
坡地保育利用條例第九條「在公有或他人山坡地內，不得擅自墾殖或占用」之規定，
應依同條例第三十四條之規定處罰云云，而將甲○○移送檢察官偵辦（原審卷第一一
○頁）。然台東縣政府並非前述有權核定之機關，且該函亦未載明該土地已依上開法
定程序，經核定公告為山坡地。原審未經究明該土地是否已經台灣省政府報請行政院
依法核定公告為「山坡地」，遽依該函認定上開土地為山坡地保育利用條例所稱之山
坡地，而適用修正前該條例第三十四條第一項論處罪刑，尚嫌速斷，其審理猶有未盡
。(二)、刑事訴訟法第九十五條第一款規定「訊問被告應先告知犯罪嫌疑及所犯所有罪
名，罪名經告知後，認為應變更者，應再告知。」（八十六年十二月十九日刑事訴訟
法修正前為同條第一項、第二項之規定），乃犯罪嫌疑人及被告在刑事程序上受告知
及聽聞之權利，為行使防禦權之基本前提，旨在使犯罪嫌疑人及被告能充分行使防禦
權，以維程序之公平。法院尤須於審判期日踐行上開條款所規定之程序，否則即難謂
適法。原審於審判期日訊問上訴人時，未依法為前項之告知，其所踐行之訴訟程序亦
有可議。(三)、上訴人甲○○行為後，山坡地保育利用條例第三十四條已於八十七年一
月七日修正公布，並於同年月九日生效。該法條修正後，其法定刑之規定已有變更，
原判決未及為新舊法之比較適用，亦屬無可維持。甲○○上訴意旨指摘原判決關於其
本人部分不當，尚非全無理由，應認有撤銷發回更審之原因。
二、駁回部分（即乙○○部分）：
按刑事訴訟法第三百七十七條規定，上訴於第三審法院，非以判決違背法令為理由，
不得為之。是提起第三審上訴，應以原判決違背法令為理由，係屬法定要件。如果上
訴理由狀並未依據卷內訴訟資料，具體指摘原判決不適用何種法則或如何適用不當，
或所指摘原判決違法情事，顯與法律規定得為第三審上訴理由之違法情形，不相適合
時，均應認其上訴為違背法律上之程式，予以駁回。上訴人乙○○上訴意旨對於原判
決綜合調查證據之結果，認其基於幫助之意思帶領甲○○僱用之工人前往上開山坡地
內，由甲○○在現場指揮工人開挖整地，成立幫助在公有山坡地內擅自墾殖罪，而於
法定刑內量處其刑，併予宣告緩刑二年部分，並未依據卷內資料具體指摘原判決有何
採證認事違背經驗法則、論理法則或其他違背法令之情形，僅泛稱原判決認證與事實
不符云云。核與法律規定得為第三審上訴理由之違法情形，不相適合，應認其上訴違
背法律上之程式，予以駁回。
據上論結，應依刑事訴訟法第三百九十五條前段、第三百九十七條、第四百零一條，
判決如主文。
中      華      民      國    八十九    年      七      月    二十七    日
                              最高法院刑事第五庭
                                  審判長法官  董  明  霈
                                        法官  丁  錦  清
                                        法官  林  茂  雄
                                        法官  王  居  財
                                        法官  張  祺  祥
      右正本證明與原本無異
                                              書  記  官
中      華      民      國    八十九    年      八      月      四      日


司法院資訊處製作；財團法人民間司法改革基金會備份。
